臺灣高等法院臺南分院刑事判決
上　訴　人
即　被　告　甲○○
選任辯護人　張慶宗　律師
　　　　　　張志新　律師
上列上訴人因違反水土保持法案件，不服臺灣臺南地方法院八十
九年度訴字第三六八號中華民國九十年六月十五日第一審判決（
起訴案號：臺灣臺南地方法院檢察署八十九年度偵緝字第一二七
號），提起上訴，經判決後由最高法院第二次發回更審，本院判
決如下：
      主      文
原判決撤銷。
甲○○無罪。
      理      由
一、公訴意旨略以：被告甲○○為台南縣新營市上將砂石行之負
    責人，該砂石行於民國（下同）八十六年二月間，向台南縣
    政府申請台南縣柳營鄉○○○段一五四四─三六二號之山坡
    地保育區面積二點三○公頃之土石採取權，經核准後，明知
    依水土保持法、土石採取規則、露天採礦規則、水土保持技
    術規範，以及上開採土場申請許可之土石採取計劃書、水土
    保持計劃書上，應在核可範圍內採取，採取土石時須由上往
    下採階梯式開採，並應嚴格控制，於採土邊界預留一定距離
    ，保留階梯式之邊坡，單一採掘面之高度應在十公尺以下，
    坡度在六十五度以下，於邊坡之垂直高度不得超過五公尺、
    平台寬度不得少於一點五公尺，並應設置截水道，並作好植
    被，同時於開採前應設置合乎規格之沈沙池與滯洪池等水土
    保持管理及維護設施，以避免開採時及開採後之水土流失。
    詎甲○○卻於採取經核准面積之土石時，為獲得較多土石及
    節省成本，超越核准區域開採，其開採面積竟達九點零三三
    二公頃，越界部分尚包括同地段一五四四─一○八及一一○
    之國有土地，且破壞應保留作為水土保持維護設施之階梯式
    邊坡。又未依照規定及核定土石採取計劃、水土保持計劃之
    設計，任意採取，並削挖附近山丘，留下高達九至十三公尺
    之陡峭山壁，於面臨山溝之開採部分未作任何水土保持設施
    ，亦未作植被護坡、截水道、滯洪池、沈砂池等設施，開採
    區域內之泥土經天雨沖蝕，致生水土流失，經台南縣政府告
    發，由台灣台南地方法院檢察署檢察官會同台南市調查站調
    查而查獲。因認被告未依核定之水土保持計劃採取土石，致
    生水土流失及毀損水土保持之處理與維護設施，涉犯山坡地
    保育利用條例第三十五條第三項、水土保持法第三十三條第
    三項罪嫌，其未經申請許可在國有土地上採取土石，涉犯山
    坡地保育利用條例第三十四條第一項、水土保持法第三十二
    條第一項罪嫌云云。
二、按犯罪事實應依證據認定之，無證據不得認定犯罪事實。又
    不能證明被告犯罪者，應諭知無罪之判決。刑事訴訟法第一
    百五十四條第二項、第三百零一條第一項分別定有明文。又
    認定犯罪事實所憑之證據，無論其為直接或間接證據，其為
    訴訟上之證明，均須達於通常一般之人均不致有所懷疑，而
    得確信其為真實之程度者，始得據為有罪之認定，倘其證明
    尚未達到此一程度，而有合理性之懷疑存在時，致無從為有
    罪之確信，即應為無罪之判決。此有最高法院七十六年台上
    字第四九八六號判例可資參照。
三、公訴人認被告甲○○涉有上開山坡地保育利用條例及水土保
    持法等罪嫌，無非係以有告發人台南縣政府八十八年七月二
    十日八八府農保字第一二七七三九號告發函、鹽水地政事務
    所之土地複丈成果圖、土地登記簿謄本、上開土場之土石採
    取計劃書與水土保持計劃書之部分內容影本，以及柳營鄉公
    所提供之被告之砂石行開採土石之照片十一張附卷可稽，並
    經台灣台南地方法院檢察署檢察官於八十八年九月二十八日
    會同台南市調查站、台南縣政府水土保持課、柳營鄉公所、
    鹽水地政事務所等至現場勘驗明確，有勘驗筆錄及錄影帶一
    捲附卷可稽，為其論斷依據。訊據被告甲○○堅決否認有違
    反山坡地保育利用條例及水土保持法等犯行，辯稱：開挖時
    我是依照規定，並沒有造成水土流失。被查獲時我剛在做水
    土保持，事後我有做好水土保持工程，且水土保持課有派員
    來檢查，認定通過；而該地超挖部分是地主林世忠、陳彩雲
    自行整地所造成等語。
四、經查：
  (一)被訴違反水土保持法第三十二條第一項、第三十三條第三項
    （前段）、山坡地保育利用條例第三十五條第三項（前段）
    等犯行部分：
    (1)按水土保持法第三十二條第一項規定「在公有或私人山坡
      地或國、公有林區或他人私有林區內未經同意擅自墾殖、
      占用或從事第八條第一項第二款至第五款之開發、經營或
      使用，致生水土流失或毀損水土保持之處理與維護設施者
      ，處六個月以上五年以下有期徒刑，得併科新台幣六十萬
      元以下罰金。但其情節輕微，顯可憫恕者，得減輕或免除
      其刑。」同法第三十三條第一項第二款、第三項前段規定
      「有下列情形之一者，處新台幣六萬元以上三十萬元以下
      罰鍰：二違反第十二條至第十四條規定之一，未先擬具水
      土保持計畫或未依核定計畫實施水土保持之處理與維護者
      ，或違反第二十三條規定，未在規定期限內改正或實施仍
      不合水土保持技術規範者。第一項第二款情形，致生水土
      流失或毀損水土保持之處理與維護設施者，處六月以上五
      年以下有期徒刑，得併科新台幣六十萬元以下罰金；．．
      ．．」另按山坡地保育利用條例第三十五條第一項、第三
      項前段規定「有下列情形之一者，處新台幣六萬元以上三
      十萬元以下罰鍰︰一依法應擬具水土保持計畫而未擬具，
      或水土保持計畫未經核定而擅自實施，或未依核定之水土
      保持計畫實施者。二違反第二十五條第一項規定，未在期
      限內改正者。第一項各款情形之一，致生水土流失、毀損
      水土保持處理與維護設施或釀成災害者，處六月以上五年
      以下有期徒刑，得併科新台幣六十萬元以下罰金；．．．
      ．」。綜上規定，足見水土保持法第三十二條第一項、第
      三十三條第三項前段，及山坡地保育利用條例第三十五條
      第三項前段，均以「致生水土流失或毀損水土保持之處理
      與維護設施」為其要件，係屬實害犯，而非危險犯。又所
      謂「水土保持之處理與維護設施」之定義，水土保持法第
      三條第一款規定為「係指應用工程、農藝或植生方法，以
      保育水土資源、維護自然生態景觀及防治沖蝕、崩塌、地
      滑、土石流等災害之措施。」
    (2)查證人即台南縣政府農業局水土保持課技士沈正雄於本院
      前審證稱：「（當初台南縣政府如何蒐證認定被告在上開
      果毅後段土地嚴重超挖，『致生水土流失或毀損水土保持
      之處理與維護設施』，而移送被告違反水土保持法的罪名
      ？）當初是我們縣政府召開山坡地檢討業務所決定的，現
      場不是我去蒐證的，可能這個土石採取場超挖比較嚴重，
      當時怎麼移送的我不清楚。（根據你們的資料，現場有無
      產生水土流失的現象？）只有發現超挖的現象，沒有看到
      有水土流失的情形。（有無毀損水土保持之處理及維護設
      施的情形？）所謂水土保持之處理及維護設施，就是擋土
      牆、排水溝、草溝等，也就是有關排水、護坡等設施，當
      時現場有無這些設施我不清楚，根據檔案資料，因為沒有
      相片看不出來是否有這些設備。」等語；另證人即柳營鄉
      公所課長王誠慶於本院證稱：「（果毅後段一五四四之三
      六二號土地是在你們柳營鄉，當時你在鄉公所有無負責這
      件案子？）這件案子是縣政府主辦的，我們鄉公所協辦，
      當時縣政府到現場會勘時，有通知鄉公所到現場會勘，主
      辦人員不是我，我是課長，縣政府要會勘時我有到現場。
      （檢察官於八十八年九月二十八日到現場勘驗，你有到場
      ？）是的。（卷附相片是否你們勘驗當時提供給檢察官的
      ？）是的，我們先前查報時拍的，與縣政府要取締時通知
      我們到現場會勘時拍的照片不同時間。（卷附相片日期是
      八十八年三月三十日，這是在縣政府要取締時通知你們到
      現場會勘時之前或是之後拍的？）是在取締會勘之前，縣
      政府要我們隨時查報現場有無違法情形那時候拍的。（卷
      附照片是否你去拍的？）是的。（你在現場拍照時，有無
      看到擋土牆、護坡、排水溝、草溝等水土保持的相關設施
      ？）沒有留意到。（有無看到水土流失的情形？）沒有看
      到。」等語。次查，且由前述柳營鄉公所提供之被告之砂
      石行開採土石之照片十一張觀之及檢察官、原審法院親至
      現埸勘驗結果，該些照片僅顯現現場採取砂石及開採後土
      石裸露之情形，無法判別確有「致生水土流失」之實害結
      果，而勘驗筆錄亦未載及現場已有「致生水土流失」之實
      害情事：(1)檢察官勘驗筆錄係記載「一、沿東南路口進入
      土場，東南、東北、西北、西南沿土場及鄰近地表裸露明
      顯有開挖痕跡的區域，指示鹽水地政所測量範圍。二、沿
      西南、東南、東北土場都面臨山溝，未做防止水土流失之
      措施，西側與道路接壤，西北側有二、三處土丘被削平成
      峭壁，西北到西南的山頭部分被剷平，西南側有做邊坡，
      沒有截水道，西北側無邊坡。業主稱山頭平台部分是地主
      整地所剷平。指示鹽水地政所測量挖掘部分高度落差。」
      等情（見八十八年度營他字第七三號卷第二八頁背面）；
      (2)原審勘驗筆錄僅記載被告及其選任辯護人辯解之內容（
      見原審卷第三七頁背面）。末查，起訴書雖記載：被告破
      壞應保留作為水土保持維護設施之階梯式邊坡云云，然所
      謂「階梯式邊坡」，似屬山頭之一部分，非屬水土保持法
      第三條第一款所規定「係指應用工程、農藝或植生方法，
      以保育水土資源、維護自然生態景觀及防治沖蝕、崩塌、
      地滑、土石流等災害之措施。」所謂「水土保持之處理與
      維護設施」之定義範疇；而其所謂被告「破壞階梯式邊坡
      」，似指未依核定土石採取計劃而超挖土石之行為。
    (3)又經本院函請高雄水土保持技師公會現場鑑定結果亦認「
      目前由其地形、地勢及現有植生覆蓋情形研判，不致有水
      土流失之情形」等情，並有高雄水土保持技師公會於九十
      四年十月五日函本院附卷足稽，因此本院認為被告所為尚
      無「致生水土流失或毀損水土保持之處理與維護設施」之
      證據足資證明。
    (4)綜上，足見被告在台南縣柳營鄉○○○段一五四四─三六
      二號之山坡地保育區（參見台南縣政府九十三年十二月十
      日府農保字第○九三○二三八○九六號函，附本院前審卷
      第三九頁）採取土石之行為，並無確切證據足證有「致生
      水土流失或毀損水土保持之處理與維護設施」之結果，是
      被告上開此部份之所辯，尚堪採信。則其被訴違反水土保
      持法第三十二條第一項、第三十三條第三項（前段）、山
      坡地保育利用條例第三十五條第三項（前段）等犯行部分
      ，不能證明其犯罪，應為無罪之諭知。
  (二)被訴違反山坡地保育利用條例第三十四條第一項犯行部分：
    (1)按山坡地保育利用條例第三十四條第一項規定「違反第十
      條規定者，處六月以上五年以下有期徒刑，得併科新台幣
      六十萬元以下罰金。」又同條例第十條規定「在公有或他
      人山坡地內，不得擅自墾殖、占用或從事前條第一款至第
      九款之開發、經營或使用。」同條例第九條規定「在山坡
      地為下列經營或使用，其土地之經營人、使用人或所有人
      ，於其經營或使用範圍內，應實施水土保持之處理與維護
      ︰一宜農、牧地之經營或使用。二宜林地之經營、使用或
      採伐。三水庫或道路之修建或養護。四探礦、採礦、採取
      土石、堆積土石或設置有關附屬設施。五建築用地之開發
      。六公園、森林遊樂區、遊憩用地、運動場地或軍事訓練
      場之開發或經營。七墳墓用地之開發或經營。八廢棄物之
      處理。九其他山坡地之開發或利用。」足見山坡地保育利
      用條例第三十四條第一項之罪，不以「致生水土流失或毀
      損水土保持之處理與維護設施」之結果為犯罪之構成要件
      。
    (2)查被告迭於原審及本院歷審均辯稱：關於超挖台南縣柳營
      鄉○○○段一五四四之一○八號、一五四四之一一○號國
      有地部分，該兩筆土地與伊所申請之同段一五四四之三六
      二號土地相距甚遠，中間有林世忠、陳彩雲之土地相隔，
      其二人曾到庭證稱渠等有整平其所有之土地，自有誤挖相
      鄰上開國有地之可能，應非被告所超挖云云。經查：證
      人林世忠、陳彩雲迭於原審及本院前審固均供認各有一筆
      土地與前述一五四四之一○八號、一一○號國有土地相鄰
      ，並均曾將地整平，惟均明確證稱：渠等僅將自己所有土
      地整平，並未超挖上揭國有土地等語，是被告所辯，係證
      人林世忠、陳彩雲有誤挖相鄰上開國有地之可能，尚非可
      採。台南縣柳營鄉○○○段一五四四之一○八號、一五
      四四之一一○號兩筆國有地，前者屬山坡地保育區，後者
      屬特定農業區，有土地登記謄本附卷可稽（見八十八年度
      營他字第七三號卷第三八、四二頁），則被告縱有超挖到
      該筆一五四四之一一○號國有地，其行為亦不涉及山坡地
      保育利用條例第三十四條第一項之罪，至為灼然。又該筆
      一五四四之一○八號國有地，雖緊鄰同段一五四四之三六
      二號，但其距離被告在該一五四四之三六二號申請核准採
      取土石之範圍（即鹽水地政所於八十八年十一月一日所製
      現況實測圖所示紅色虛線部分，見八十八年度營他字第七
      三號卷第三三頁）甚遠，且被告超挖到該筆一五四四之一
      ○八號國有地面積範圍，雖未據鹽水地政所實測計算出面
      積範圍，惟依上開現況實測圖所示，其僅佔被告超挖範圍
      （即紅色實線扣除紅色虛線所餘之部分）極小比例（詳如
      附圖），是堪認被告無「在公有山坡地內，擅自從事採取
      土石之開發」之故意，彰彰明甚（則其自亦無竊占國有地
      之故意，自不待言）。
    (3)綜上，被告上開所辯無超挖台南縣柳營鄉○○○段一五四
      四之一○八號、一五四四之一一○號國有地部分云云，雖
      不可採，惟並無確切證據足證其有違反山坡地保育利用條
      例第三十四條第一項之犯行，則其被訴此犯行部分，亦不
      能證明其犯罪，同應為無罪之諭知。
五、綜上所述，本件查無確切證據足證被告有上開被訴之違反水
    土保持法等犯行，是尚不能證明其犯罪，原判決未詳加審究
    ，遽予論罪科刑，尚有未合，被告上訴意旨否認犯罪，指摘
    原判決不當，為有理由，自應由本院予以撤銷，依法諭知被
    告無罪之判決。
據上論斷，應依刑事訴訟法第三百六十九條第一項前段、第三百
六十四條、第三百零一條第一項，判決如主文。
本案經檢察官李傳來到庭執行職務。
中　　華　　民　　國　　94　　年　　11　　月　　2 　　日
                  刑事第五庭　  審判長法　官　顏基典
                                      法　官　戴勝利
                                      法　官　吳森豐
以上正本證明與原本無異。
檢察官如不服本判決應於收受本判決後十日內向本院提出上訴書
，其未敘述上訴理由者並得於提起上訴後十日內向本院補提理由
書。
　　　　　　　　　　　　　　　　　　　書記官　呂嘉文
中　　華　　民　　國　　94　　年　　11　　月　　3 　　日
